最高法院刑事判決　　　　　　　　　　　　　　　九十三年度台上字第四一二八號
　　上　訴　人　甲○○
　　　　　　　　乙○○
　　　　　　　　丙○○
右上訴人等因違反公職人員選舉罷免法案件，不服台灣高等法院台南分院中華民國九
十三年三月三十一日第二審更審判決（九十二年度選上更(一)字第五三八號，起訴案號
：台灣台南地方法院檢察署九十一年度選偵字第一八、二三號），提起上訴，本院判
決如左：
    主  文
原判決撤銷，發回台灣高等法院台南分院。
    理  由
本件原判決認定：上訴人甲○○為台南縣歸仁鄉文化村第十七屆村長候選人，為爭取
該選區之選民支持，求其順利當選文化村村長，於民國九十一年五月三十一日下午四
時許，以化名「許添財」身分，向位於台南縣歸仁鄉○○路○段二五五號之明新食品
行歸仁店，購買每盒新台幣（下同）一百九十元「抹茶蜂蜜蛋糕」一百盒（因大量購
買，折扣七五折，價格為一萬四千二百五十元），於同日下午六時三十分，前往取回
蛋糕後，即將所取回蛋糕中之七十二盒，載至台南縣歸仁鄉○○村○○路（下稱大德
路）二一一號三樓之十二上訴人乙○○住處，與乙○○共同基於對有投票權人行求或
預備蜂蜜蛋糕賄賂之概括犯意聯絡，再由乙○○將其中七盒蛋糕，送至大德路二一一
號五樓之十三號上訴人丙○○住處，轉交給丙○○。其三人共同基於對有投票權人行
求或預備賄賂之概括犯意聯絡，由丙○○連續將上開蛋糕，分送給大德路二一一號大
樓住戶，並要求住戶投票給村長候選人甲○○。乙○○於收受甲○○送來之蛋糕後，
除於同日晚上七時三十分許，交付丙○○七盒分送住戶外，其餘蛋糕，則由其本人，
於九十一年五月三十一日晚上，分送予設籍該處有投票權之選民即原判決附表編號１
至２、４至９、所示住戶。而丙○○於接獲乙○○七盒蛋糕後，亦於同日晚上，將
其中五盒，分送予原判決附表編號１０、至所示設籍該處有投票權之選民住戶。乙
○○及丙○○於分送蛋糕時，並要求住戶支持候選人甲○○。而對於原判決附表編號
１、７、９、12.、13.、14.、15.住戶部分，以行求之意思而約其投票權為一定之行使，
請託其等支持甲○○之選舉，但未經其等允諾即行離去。另因與原判決附表編號２、
４、５、６、８、１０、住戶未晤面或僅晤面其子女，而僅將賄賂之蜂蜜蛋糕留置，
而為預備賄選。嗣經法務部調查局台南縣調查站發現上情，會同台南縣警察局歸仁分
局進行查詢，於同日晚上九時三十分許，先在丙○○上開住處冰箱，查獲丙○○發剩
之「抹茶蜂蜜蛋糕」二盒。翌日即同年六月一日凌晨二時二十分許，在乙○○住處浴
室，查獲乙○○發剩之「抹茶蜂蜜蛋糕」十二盒。而循線至原判決附表所示住戶十四
人住處，取出蛋糕十四盒，再循線查獲甲○○等情。因而撤銷第一審諭知上訴人甲○
○、乙○○、丙○○均無罪之判決，改判論上訴人等以共同連續對於有投票權之人，
行求賄賂，而約其投票權為一定之行使罪，判處甲○○有期徒刑伍月；乙○○有期徒
刑肆月；丙○○有期徒刑參月；並均諭知易科罰金之折算標準，及各褫奪公權壹年，
固非無見。
惟查：(一)、九十二年二月六日修正公布，並於同年九月一日施行之刑事訴訟法第一百
五十九條第一項規定被告以外之人於審判外之言詞或書面陳述，除法律有規定者外，
不得作為證據。原判決認定上訴人等就該判決附表所列住戶陳惠珍、傅新發、傅忠偉
、江秀晴、盧惠玲等部分有前揭犯行，係以警員所查訪製作之「村長候選人甲○○涉
嫌賄選禮盒蛋糕分送情形一覽表」為其主要論據之一（原判決第八頁倒數第四行至末
行、第十頁倒數第二行至第十一頁第四行）。然原審未傳喚陳惠珍等五人到庭作證，
即以彼等於審判外之陳述，逕採為認定上訴人等犯罪事實之論證依據，亦未說明上開
傳聞供述何以例外得予採證之理由，已有未合。(二)公職人員選舉罷免法第九十條之一
第三項規定：「預備或用以行求期約或交付之賄賂，不問屬於犯人與否，沒收之」，
乃刑法第三十八條第一項第二款之特別規定，採義務沒收主義，故凡屬預備或用以行
求期約或交付之賄賂，除已滅失者外，不問已否扣案或是否屬被告或共犯所有，均應
依上開特別規定宣告沒收，法院並無斟酌之餘地。原判決事實記載：「甲○○親自將
所購一百盒蛋糕中之七十二盒，載至台南縣歸仁鄉○○村○○路二一一號三樓之十二
上訴人乙○○住處，與乙○○共同基於對有投票權人行求或預備蜂蜜蛋糕賄賂之概括
犯意聯絡……而對於附表編號１、７、９、12.、13.、14.、15.住戶部分則以行求之意思
為（而）約其（投票權）為一定之行使，請託其等支持甲○○之選舉，但未經其等允
諾……」等情（原判決第二頁倒數第七行至倒數第五行、第三頁第七至八行），倘若
無誤，則甲○○所購蛋糕中之七十二盒，除原判決認定其附表編號３部分係一般之餽
贈，不構成犯罪（見原判決第十六頁末四行），該致送之蛋糕一盒應予剔除外，其餘
七十一盒似均為用以行求（即原判決附表編號１、７、９、、、、等七盒部
分）或預備賄賂之物，乃原判決僅宣告沒收其中扣案之二十八盒蛋糕，就其他四十三
盒同屬必應沒收部分，並未說明不予沒收之理由，置而不論，亦有適用法則不當之違
誤。以上或為上訴意旨所指摘，或為本院得依職權調查之事項，應認原判決仍有撤銷
發回之原因。至原判決就該判決附表編號３不另諭知無罪部分，基於審判不可分之原
則，應併發回。
據上論結，應依刑事訴訟法第三百九十七條、第四百零一條，判決如主文。
中　　　華　　　民　　　國　　九十三　　年　　　八　　　月　　 十一 　　日
                              最高法院刑事第九庭
                                  審判長法官  邵　燕　玲
                                        法官  陳　世　雄
                                        法官  惠　光　霞
                                        法官  石　木　欽
                                        法官  郭　毓　洲
      右正本證明與原本無異
                                              書  記  官
中　　　華　　　民　　　國　　九十三　　年　　　八　　　月　　 十八 　　日
                                                                        Ａ
